臺灣臺北地方法院民事判決　　　　　　　100年度再易字第8號
再審原告　　潤泰民生儷苑管理委員會
法定代理人　曾達夢
訴訟代理人　廖珍彩
再審被告　　陳信謙
上列當事人間請求給付管理費事件，再審原告對於中華民國99年
12月17日本院99年度簡上字第77號確定判決提起再審之訴，經本
院於100年5月25日言詞辯論終結，判決如下：
    主      文
再審之訴駁回。
再審訴訟費用由再審原告負擔。
    事      實
甲、再審原告方面：
一聲明：
  (一)臺灣臺北地方法院99年度簡上字第77號確定判決（下稱原確
    定判決）不利於再審原告部分廢棄。
  (二)上開廢棄部分，再審被告之上訴駁回。
二陳述：
  (一)原確定判決有民事訴訟法第496條第1項第1款所定適用法規
    顯有錯誤之再審事由：
    原確定判決就兩造間收取管理費之爭點，細分為管理費及公
    共基金兩部分，並認管理費以足敷共用部分之維護、管理、
    修繕必要開支為原則，公共基金則以每月管理費20%為上限
    。故審判長或受命法官本應就兩部分款項之收支，依民事訴
    訟法第199條、第272條之規定為闡明，使再審原告得為完整
    之攻擊防禦。然前訴訟程序第二審之審判長及受命法官均未
    就公共基金之收支情形及住戶規約、分管契約或區分所有權
    人會議決議是否明定管理費包含公共基金為闡明，致再審被
    告未能提出有利證據而受不利判決，依司法院釋字第177號
    解釋、最高法院43年度台上字第12號判例意旨，原確定判決
    有民事訴訟法第496條第1項第1款所定適用法規顯有錯誤之
    再審事由。
  (二)原確定判決有民事訴訟法第436條之7所定就足影響於裁判之
    重要證物漏未斟酌之再審事由：
    依臺灣高等法院92年度上易字第755號、91年度上更(一)字第
    226號、88年度上字第1548號等判決意旨，公寓大廈管理條
    例立法前，住戶基於私法自治原則而訂立繳交管理費或管理
    基金之規約，且有大多數住戶依約繳交之事實者，該規約即
    具有約束全體住戶之效力。潤泰民生儷苑大廈（下稱系爭公
    寓大廈）於民國82年間竣工後，每戶買受人須繳交新臺幣（
    下同）1萬元管理基金方得交屋，嗣住戶於83年間召開住戶
    大會，議定住戶須繳交管理費並選出曾夢達為首任主任委員
    ，曾夢達旋即接收上開管理基金。本件前訴訟程序第一審曾
    訊問證人李昭慧、簡士人、徐檉熹、劉善安，均據證稱：再
    審原告依法成立前，系爭公寓大廈已有實質上之管理委員會
    存在，且定有收取管理費之規約，證人均繳交管理費等情。
    另再審原告之訴訟代理人於前訴訟程序第二審亦曾提出其他
    住戶於再審原告依法成立前已有繳交管理費之證據。惟原確
    定判決未斟酌上開證據，逕為不利於再審原告之判決，有民
    事訴訟法第436條之7所定就足影響於裁判之重要證物漏未斟
    酌之再審事由。
  (三)原確定判決有民事訴訟法第496條第1項第13款所定當事人發
    現未經斟酌之證物或得使用該證物之再審事由：
    原確定判決後，再審原告發現曾夢達於83年間接收管理基金
    之單據、舊管理委員會會計人員蔡宜真之書面證明及舊管理
    委員會之印章一枚，得證明系爭公寓大廈於公寓大廈管理條
    例立法前已成立實質上之管理委員會，有民事訴訟法第496
    條第1項第13款所定當事人發現未經斟酌之證物或得使用該
    證物之再審事由。
三證據：提出原確定判決、前訴訟程序第一審之98年9月9日言詞
  辯論筆錄、第二審之99年8月2日、99年9月8日、99年10月20日
  準備程序筆錄、99年11月26日言詞辯論筆錄、83年5月10日支
  票、83年9月1日存單存款新開戶登錄單、證明書、帳冊等影本
  及舊管理委員會印文為證。
乙、再審被告方面：
一聲明：再審之訴駁回。
二陳述：
  (一)原確定判決依住戶規約認定管理費不含公共基金，無關闡明
    權之行使，無再審原告所主張民事訴訟法第496條第1項第1
    款所定適用法規顯有錯誤之再審事由。
  (二)再審原告所提證人證言，是否屬民事訴訟法第436條之7所稱
    證物，已有可議，何況原確定判決已載明「本件事證已臻明
    確，兩造其餘攻擊防禦方法及所提證據，經本院審酌後，認
    對於判決結果不生影響，爰不予一一論列」，自無再審原告
    所主張就足影響於裁判之重要證物漏未斟酌之再審事由。
  (三)再審原告所提證據8至10，未據證明係於前訴訟程序終結後
    始發現之新證據，且縱然經斟酌，亦無從受較有利益之裁判
    ，無民事訴訟法第496條第1項第13款規定之再審事由。
      理      由
一再審原告於前訴訟程序依公寓大廈管理條例第21條、系爭公寓
  大廈住戶規約之規定，請求再審被告給付自92年7月起至98年
  10月止之管理費311,600元及其遲延利息，經第一審判決命再
  審被告給付92年12月7日起至98年10月止之管理費290,417元及
  其遲延利息，駁回再審原告其餘請求，再審被告就敗訴部分提
  起上訴，第二審判決廢棄第一審判命再審被告給付超過65,600
  元及其遲延利息部分，並就該部分（即自92年12月7日起至97
  年6月30日止之管理費224,817元）駁回再審原告在第一審之訴
  ，合先敘明。
二本件再審原告雖主張：本件前訴訟程序第二審之審判長與受命
  法官均未就公共基金之收支情形及住戶規約、分管契約或區分
  所有權人會議決議是否明定管理費包含公共基金為闡明，係消
  極不適用民事訴訟法第199條第2項規定，依司法院釋字第177
  號解釋、最高法院43年度台上字第12號判例意旨，原確定判決
  有民事訴訟法第496條第1項第1款所定適用法規顯有錯誤之再
  審事由等情。然查，再審原告係請求再審被告給付管理費，縱
  然所請求之管理費包含公共基金，但再審原告不爭執：管理費
  於第1次區分所有權人會議召開前或區分所有權人會議未決議
  、買賣契約或分管契約亦未規定之情況下，各區分所有權人應
  按其共有之應有部分比例分擔之，且以足敷共用部分之管理、
  維護、修繕等必要開支為原則，公共基金則按每月管理費20%
  收繳等情（參見原確定判決事實及理由欄乙四(四)所載內政部訂
  定發布之公寓大廈規約範本第10條第1、2、4款、第11條第2、
  3 款之規定及系爭公寓大廈住戶規約第11條第2、4款、第12條
  第2、3款之約定），而原確定判決既以：再審原告未主張並證
  明系爭公寓大廈全體區分所有權人於第1次區分所有權人會議
  召開前或訂立住戶規約前，曾訂立分管契約或於買賣契約就管
  理費為約定為由，認定系爭公寓大廈住戶規約訂立前，各區分
  所有權人僅按其共有之應有部分比例分擔共用部分管理、維護
  、修繕之必要費用等情，再以：再審原告未能舉證證明自92年
  12月7日起至97年6月30日即再審原告成立、住戶規約施行前之
  共用部分維護、管理、修繕必要費用之項目、數額及再審被告
  按共有之應有部分比例分擔之計算方式為由，認定再審被告辯
  稱系爭公寓大廈2樓以上區分所有權人繳付之費用已足以支應
  該等樓層之清潔及守衛報酬，地下室部分以停車位租金收入已
  足以支應，公共電費已經由區分所有權人分攤，並無額外費用
  須由全體區分所有權人分擔等語為可採，從而認定97年7月1日
  前關於共用部分管理、維護、修繕之必要費用已由區分所有權
  人各依其利用狀況分攤完畢，無額外費用須由全體區分所有權
  人分擔，再審原告不得請求再審被告給付97年6月30日前之管
  理費等情。則原確定判決於認定再審被告毋須繳納97年7月1日
  前之管理費時，自毋須再探究應按每月管理費20%收繳之公共
  基金須如何收支，故前訴訟程序第二審之審判長或受命法官未
  就此部分令兩造為事實上及法律上之陳述或聲明證據，難認有
  何適用法規顯有錯誤之再審事由。
三其次，再審原告雖主張原確定判決就足影響於裁判之重要證物
  漏未斟酌，有民事訴訟法第436條之7之再審事由等情。惟所謂
  漏未斟酌之重要證物，應專指物證，不包含證人之證言，此參
  諸同法第496條第1項之再審事由除第9、13款就證物為規定外
  ，另以第10款就證人之證言為規定，而同法第497條、第436條
  之7則單就證物為規定，即可明瞭。故本件再審原告指摘原確
  定判決漏未斟酌證人李昭慧、簡士人、徐檉熹、劉善安於前訴
  訟程序第一審所為證言，認有同法第436條之7規定之再審事由
  ，並不可採。至於再審原告雖主張曾於前訴訟程序第二審提出
  其他住戶於再審原告依法成立前已有繳交管理費之證據等語，
  惟所稱證據實係99年1月14日支票影本兩張及98年7月至99年5
  月之管理費收據影本兩張（參見前訴訟程序第二審卷第44頁之
  99年9月8日準備程序筆錄、第32、33頁之收據及支票影本），
  難認得證明再審原告於97年依公寓大廈管理條例成立前之管理
  費繳交情形，難認屬民事訴訟法第436條之7所定足影響於裁判
  之重要證物。
四末按當事人發現未經斟酌之證物或得使用該證物，如經斟酌可
  受較有利益之裁判者，固得依民事訴訟法第496條第1項第13款
  規定，提起再審之訴。然所謂「當事人發見未經斟酌之證物」
  ，係指前訴訟程序事實審之言詞辯論終結前已存在之證物，因
  當事人不知有此，致未經斟酌，現始知之者（最高法院29年上
  字第1005號判例意旨參照），或雖知有此而不能使用，現始得
  使用者而言。經查，再審原告雖主張：發現曾夢達於83年間接
  收管理基金之單據、舊管理委員會會計人員蔡宜真之書面證明
  及舊管理委員會之印章一枚，得證明系爭公寓大廈於公寓大廈
  管理條例立法前已成立實質上之管理委員會等情，惟所提83年
  5月10日支票、83年9月1日存單存款新開戶登錄單影本，業據
  再審原告於前訴訟程序中提出（參見前訴訟程序第一審卷第69
  頁），另所提證明書影本上有再審被告於前訴訟程序第二審之
  法定代理人曾達夢簽名並蓋章，顯然再審原告於前訴訟程序已
  知有上開證物，且部分業據提出使用、部分未據舉證證明何以
  於前訴訟程序不知有此證物或雖知有此證物而有不能使用之情
  形，難認符合「發現未經斟酌之證物或得使用該證物」之要件
  。至於再審原告所提舊管理委員會印文，縱經本件斟酌，亦不
  能證明本件管理費於97年7月1日再審原告成立及住戶規約施行
  前究應如何收取，難認再審原告可因此受較有利益之裁判，依
  民事訴訟法第496條第1項第13款後段規定，仍不得據以提起再
  審之訴。
五綜上，原確定判決並無再審原告所主張之再審事由，再審原告
  提起本件再審之訴，為無理由，應予駁回。
六據上論結，本件再審之訴為無理由。依民事訴訟法第78條，判
  決如主文。
中    華    民    國   100    年    6     月     1    日
                  民事第二庭審判長法  官  張松鈞
                                  法  官  陳杰正
                                  法  官  林玲玉
以上正本係照原本作成。
本判決不得上訴。
中    華    民    國   100    年    6     月     1    日
                                  書記官  劉碧輝